【裁判字號】    99,訴,80
【裁判日期】    990503
【裁判案由】    有關土地事務
【裁判全文】
高雄高等行政法院裁定
                                        99年度訴字第80號
原      告  甲○○
被      告  行政院農業委員會林務局屏東林區管理處
代  表  人  乙○○
訴訟代理人  萬維堯  律師
上列當事人間有關土地事務事件，原告不服行政院農業委員會中
華民國98年12月4日農訴字第0980150477號訴願決定，提起行政
訴訟，本院裁定如下︰
    主  文
本件移送於臺灣屏東地方法院。
    理  由
一、按「行政法院認其無受理訴訟權限者，應依職權以裁定將訴
    訟移送至有受理訴訟權限之管轄法院。數法院有管轄權而原
    告有指定者，移送至指定之法院。」行政訴訟法第12條之2
    第2項定有明文。又「行政機關代表國庫處分官產，係私法
    上契約行為，人民對此有所爭執，無論主張租用，抑或主張
    應由其優先承購，均應提起民事訴訟以求解決，不得藉行政
    爭訟程序請求救濟。」最高行政法院民國58年判字第270號
    著有判例可資參照。上開判例旨在說明行政機關代表國庫出
    售或出租公有財產所發生之爭議，應由普通法院審判，符合
    現行法律劃分審判權之規定，無損於人民訴訟權之行使，與
    憲法並無牴觸。再按「我國關於行政訴訟與民事訴訟之審判
    ，依現行法律之規定，係採二元訴訟制度，分由不同性質之
    法院審理。關於因公法關係所生之爭議，由行政法院審判，
    因私法關係所生之爭執，則由普通法院審判。行政機關代表
    國庫出售或出租公有財產，並非行使公權力對外發生法律上
    效果之單方行政行為，即非行政處分，而屬私法上契約行為
    ，當事人若對之爭執，自應循民事訴訟程序解決。」亦經司
    法院釋字第448號解釋在案。是行政機關代表國庫出售或出
    租公有財產，係基於準私人之地位所為之國庫行為，屬於私
    法上契約行為，並非行使公權力對外發生法律效果之行政處
    分，為前引最高行政法院判例及司法院解釋所肯認，自有拘
    束本院之效力。故行政機關代表國庫出售或出租公有財產，
    如與人民發生爭執，則屬於民事訴訟範圍，應向普通法院訴
    請裁判，非屬行政爭訟範疇。
二、原告起訴意旨略以：
（一）其於69年8月9日向訴外人林其敏購買位於行政院農業委員
      會林務局屏東林區管理處潮州事業區第36林班地（下稱系
      爭36林班地）旁之土地（下稱系爭土地），系爭土地為毗
      鄰36林班地之未登錄土地，原告占用並耕作至今已逾廿餘
      年，其係和平占有廿餘年，被告於94年間逕以系爭土地為
      其管轄為由，以侵占罪名提出刑事告訴，經臺灣屏東地方
      法院檢察署檢察官偵查後，認定原告占用系爭土地之行為
      確定發生在十年前，以追訴權時效消滅為由而為不起訴處
      分（該署95年度偵字第1025號）。
（二）原告受讓系爭土地之初，為確保自身權益，曾多次向被告
      詢問辦理租用手續，被告皆以系爭土地非其所管轄為由回
      應，詎料被告於94年間先以侵占罪對原告提出刑事告訴，
      再於96年12月間將原來不屬被告管轄之系爭土地，自行依
      職權劃編為己有，並向法院提起返還占用土地之民事訴訟
      ，原告為一介小民，在毫無法律知識之攻防下，終遭敗訴
      之判決，被告置原告生計於不顧，令原告情何以堪。
（三）系爭土地自始被告聲稱非其管轄，為何在原告慘淡經營廿
      餘年後又聲稱為其所有，似有違反經驗法則，亦有違反邏
      輯認定事實，因此，原告提起本件訴訟請求被告禁止強制
      收回原告已經營耕地達廿餘年之系爭土地，並發還原告取
      得租用權，抑或依民法第796條、770條規定請求登記所有
      人為原告等語，並聲明求為判決：禁止被告收回原告已墾
      耕廿餘年之系爭土地，且輔導原告承租，並請求依民法第
      769條及第770條和平繼續占有未登錄之系爭土地而判決為
      原告所有。
三、經查，系爭36林班地於88年1月14日公告為國有森林，期滿
    無人提出異議，並於96年12月10日辦理第一次登記，登記為
    屏東縣獅子鄉○○段21、22地號等土地，所有權人為中華民
    國，被告為管理機關，詎原告自78年間起，無合法權源而占
    用系爭36林班地內之系爭土地種植芒果樹，致被告受有損害
    ，被告乃提起民事訴訟，依民法第767條規定請求原告返還
    系爭土地，及依民法第179條規定請求返還無權占用系爭土
    地之不當得利，經臺灣屏東地方法院95年度訴字第443號判
    決、臺灣高等法院高雄分院96年度上字第126號判決及最高
    法院97年度台上字第2284號裁定被告勝訴確定在案，嗣被告
    以97年12月2日屏政字第0976212519號函請原告於98年1月31
    日前自行剷除系爭土地上之地上物並返還系爭土地予被告等
    情，有上開法院之民事裁判及被告上開函文附本院卷可稽，
    應堪認定。是本件原告拒絕返還系爭土地予被告，並請求被
    告輔導原告承租系爭土地，及請求依民法第769條及第770條
    所規定之時效取得系爭土地等，核其性質，乃分別為民事法
    律關係，及行政機關代表國庫出租公有財產之私法關係所生
    之爭執，均為民事訴訟範圍，自應向普通法院訴請裁判，非
    屬行政爭訟事項，揆諸上開說明，本院對之並無審判權，自
    不得提起行政爭訟，以資救濟。原告向無審判權之本院提起
    本件行政訴訟，難謂合法，爰依行政訴訟法第12條之2第2項
    前段規定，依職權將本件訴訟移送於有審判權之臺灣屏東地
    方法院。至原告其餘實體上理由之爭執，本院即無再予論述
    之必要，併此敘明。
四、依行政訴訟法第12條之2第2項前段，裁定如主文。
中    華    民    國    99    年     5    月    3     日
             高雄高等行政法院第四庭
                         審判長法官  蘇  秋  津
                               法官  戴  見  草
                               法官  詹  日  賢
以上正本係照原本作成。
如不服本裁定，應於裁定送達後10日內以書狀敘明理由，經本院
向最高行政法院提出抗告（須按對造人數附具繕本）。
中    華    民    國    99    年     5    月    3     日

                             書記官  宋  鑠  瑾

司法院資訊處製作；財團法人民間司法改革基金會備份。
